【裁判字號】    89,台上,794
【裁判日期】    890413
【裁判案由】    確認抵押權不存在
【裁判全文】
最高法院民事判決                                八十九年度台上字第七九四號
    上 訴 人  乙○○
              甲○○
    被上訴人  丙○○
右當事人間請求確認抵押權不存在事件，上訴人對於中華民國八十八年一月七日台灣
高等法院第二審更審判決（八十七年度重上更(二)字第三二號），提起上訴，本院判決
如左：
    主  文
原判決廢棄，發回台灣高等法院。
    理  由
本件原審廢棄第一審所為被上訴人敗訴之判決，改判如其聲明即：(一)確認上訴人乙○
○就被上訴人所有如原判決附表所示之土地八筆（下稱系爭土地），由宜蘭縣羅東地
政事務所於民國七十二年十二月十五日收件並於同月二十日辦理登記債權額新台幣（
下同）一千四百萬元之抵押權（下稱系爭抵押權）所擔保之七百萬元債權不存在；(二)
確認上訴人甲○○就被上訴人所有系爭土地之系爭抵押權所擔保之七百萬元債權不存
在；(三)確認前二項抵押權不存在；(四)命上訴人乙○○、甲○○分別將上開抵押權登記
予以塗銷，無非以：查被上訴人所有之系爭土地，於七十二年十二月十五日設定擔保
債權額一千四百萬元之抵押權與上訴人二人等情，有土地登記簿謄本可稽。系爭抵押
權之債務人及義務人均登記為被上訴人，乃係擔保被上訴人對於上訴人之債務，並不
包括訴外人林清泉之債務。上訴人等之台麗木業股份有限公司（下稱台麗公司）股權
，係由林清泉單獨購買，而被上訴人所立借據，並無承擔該股款給付義務之意，非屬
債務承擔。縱認被上訴人承擔林清泉對上訴人之股款給付債務，而為系爭抵押權所擔
保之債務，惟查林清泉與上訴人於七十二年十二月十四日簽訂買賣股權之合約書，其
第一條所載「公司總股金及所有財產為一千七百萬元」，係內含台麗公司之銀行貸款
等各項資產與負債之總額而言，故合約書上所載上訴人等股權轉讓價格一千一百萬元
，尚應包含（即扣除）上訴人等按台麗公司股東持股比例分攤該公司當時所負之台灣
中小企業銀行貸款本息七百萬元及對於廠房承租人東和新木業股份有限公司（下稱東
和新公司）之押租金四百萬元債務，合計一千一百萬元債務。是系爭抵押權所擔保之
債權即包含上開台灣中小企業銀行之貸款債權及東和新公司之押租金債權。而上訴人
出售股權之股款中，所應分攤前述台麗公司積欠上開貸款本息及押租金債務合計一千
一百萬元，已由林清泉全數清償完畢，業經林清泉證述明確，並有台灣中小企業銀行
羅東分行八十七年十月十四日函可稽。系爭抵押權所擔保之債權既已全數清償，該抵
押權即因失所附麗而消滅。從而被上訴人請求確認系爭抵押權及所擔保之債權均不存
在，並請求上訴人塗銷系爭抵押權登記，為有理由，應予准許等詞，為其判斷之基礎
。
按解釋當事人所立書據之真意，以當時之事實及其他一切證據資料為其判斷之標準，
不能拘泥文字致失真意。查系爭抵押權之債務人及義務人均登記為被上訴人，固為原
審所認定之事實，而被上訴人於七十二年十二月二十二日書立之借據記載：「立據人
（被上訴人）因友人台麗公司董事長林清泉因改組需給付甲○○、乙○○等先生退股
金一千四百萬元正，友人未能一時籌足給付，本人願代提供冬山鄉○○段太和小段二
六四－一○等九筆土地為給付之擔保，並設定一千四百萬元正之設定登記（、、
字第一二八○七號），如屆期台麗公司未能給付時，本人願以本擔保物任由拍賣清
償（內含應清償中小企業銀行貸款七百萬元正）」等語（見第一審卷五二頁、原審重
上更(二)字卷五二頁）。核其內容與該文書名稱「借據」，亦非合。惟該借據係系爭
抵押權之債權憑證，於書立時為與抵押權登記內容相符，特依登記內容書寫，既據兩
造陳明在卷（見第一審卷一一二頁正面、一八五頁反面）。則被上訴人書立該借據之
真意何在？兩造當時如何認為該借據內容與系爭抵押權登記內容相符？上開股款債務
究竟如何成為被上訴人對上訴人之債務，而為系爭抵押權擔保之標的？原審未遑詳予
調查審認，遽認被上訴人所立借據，並無承擔該股款給付義務之意，即嫌率斷。次查
林清泉與訴外人莊茂柏、王清標、楊傑成及上訴人乙○○，於七十二年十二月十四日
所簽訂之合約書第二條記載：「乙方（乙○○）願以其所共有之股權以一千一百萬元
出讓與甲方（林清泉）」。第三條及第四條約定，由被上訴人提供系爭土地等設定一
千四百萬元之抵押權予上訴人二人，另由林清泉提供其配偶林楊秀蝦所有之土地設定
三百萬元之抵押權予莊茂柏，若林清泉二個月內未能給付，上開擔保品任由乙方拍賣
，其拍賣所得價款作為股款之給付。第十條記載：「公司（台麗公司）經營之工廠現
出租與東和新公司解約收回及押租金四百萬元償還及現公司向中小企業銀行貸款之七
百萬元，全部由甲方負責，與乙方無涉」（見原審重上字卷一○二頁至一○五頁、重
上更(二)字卷四○頁至四三頁）。似見上開第二條記載之股權款一千一百萬元，與第十
條記載之台麗公司積欠東和新公司押租金四百萬元及台灣中小企業銀行貸款七百萬元
之債務無關。原審未細心勾稽並推闡明晰，遽謂：該合約書所載上訴人等股權轉讓價
格一千一百萬元，尚應包含（即扣除）上訴人等按台麗公司股東持股比例分攤該公司
當時所負之台灣中小企業銀行貸款本息七百萬元及對於東和新公司之押租金四百萬元
債務等語，亦有可議。末查上訴人於事實審一再辯稱：訴外人羅東鎮農會於七十三年
間以被上訴人為債務人，向台灣宜蘭地方法院聲請拍賣抵押物即被上訴人所有坐落宜
蘭縣冬山鄉○○段太和小段二七七號土地，因該土地所設定伊之系爭抵押權為第二順
位抵押權，伊乃向該法院聲明參與分配，被上訴人並未異議。嗣冬山鄉農會於七十五
年間以被上訴人為債務人，向該法院聲請拍賣抵押物即系爭土地中之同上小段二六四
－一一、二六四－一二、二七三、二七四、二七六、二八七號土地六筆，法院因伊為
該土地之抵押權人，於七十五年四月二十五日通知伊參與分配，被上訴人對伊聲明參
與分配亦無異議，足證被上訴人承認兩造間之抵押債權存在云云，並提出分配表、該
法院民事執行處通知為證（見第一審卷一九○頁反面、一九一頁、一九五頁、一九六
頁、二二八頁、二二九頁正面、原審重上字卷一七○頁正面、重上更(一)字卷五五頁反
面、五六頁、七四頁、七五頁、一七五頁反面、一七六頁、重上更(二)字卷一四九頁反
面、一五○頁正面、一六三頁、一六四頁）。此與判斷系爭抵押權及其所擔保之債權
是否存在攸關，自屬重要之防禦方法，原審恝置不論，難謂無判決不備理由之違法。
上訴論旨，指摘原判決不當，求予廢棄，非無理由。
據上論結，本件上訴為有理由。依民事訴訟法第四百七十七條第一項、第四百七十八
條第一項，判決如主文。
中      華      民      國    八十九    年      四      月     十三     日
                              最高法院民事第八庭
                                  審判長法官  蘇  茂  秋
                                        法官  徐  璧  湖
                                        法官  曾  煌  圳
                                        法官  李  慧  兒
                                        法官  楊  鼎  章
      右正本證明與原本無異
                                              書  記  官
中      華      民      國    八十九    年      五      月      一      日


司法院資訊處製作；財團法人民間司法改革基金會備份。
